【裁判字號】    97,訴,1329
【裁判日期】    981005
【裁判案由】    偽造文書等
【裁判全文】
臺灣臺北地方法院刑事判決              97年度訴字第1329號
公  訴  人  臺灣臺北地方法院檢察署檢察官
被      告  丙○○
                      之2
選任辯護人  楊士擎律師
上列被告因偽造文書等案件，經檢察官提起公訴（九十六年度偵
續字第六四六號），本院判決如下：
    主  文
丙○○共同意圖為自己不法之所有，以詐術使人將本人之物交付
，處有期徒刑貳年，緩刑肆年，並應為如附表一所示之事項。
    事  實
一、丙○○及乙○○（由本院另為判決）分別係址設桃園縣桃園
    市○○路八八八號八樓之六竑豫科技股份有限公司（下稱竑
    豫公司）之負責人及副總經理，並由渠等掌管營運、財務、
    備置股東名簿等公司重大事項，為從事該等業務之人，然於
    民國九十四年間，竑豫公司營運發生困難而急需資金周轉，
    渠等二人為謀以知名公司為竑豫公司股東，即能增加竑豫公
    司授信條件，明知志合電腦股份有限公司（下稱志合公司）
    並未以竑豫公司所積欠竑豫公司之新臺幣（以下同）一千四
    百三十二萬四千六百八十元充當入股竑豫公司之款項，竟共
    同基於意圖為自己不法所有及行使業務登載不實文書之犯意
    聯絡，推由乙○○於九十四年十一月三十日指示真實姓名年
    籍不詳成年之不知情之竑豫公司行政人員製作志合公司係竑
    豫公司股東，持有竑豫公司一百萬股之不實事項股東名簿後
    ，於九十四年十二月十五日前某日，交付與中華開發工業銀
    行股份有限公司（下稱中華開發銀行）以辦理申貸三千萬元
    ，足以生損害於志合公司及中華開發銀行，嗣中華開發銀行
    審核貸款業務之承辦人員更因而陷於錯誤，誤認志合公司持
    有竑豫公司百分之十之股權，且志合公司係竑豫公司之重要
    客戶，雙方業務往來情況應可因而持續穩定而具有償債能力
    ，乃於九十四年十二月十五日簽請承做上開竑豫公司貸款案
    件，中華開發銀行乃同意對竑豫公司放款三千萬元，並於同
    年十二月二十九日如實核撥完畢，足以生損害於志合公司及
    中華開發銀行。嗣因竑豫公司倒閉，而丙○○及乙○○二人
    亦避不見面，中華開發銀行派員追查後，始悉上情。
二、案經中華開發銀行訴由臺北市政府警察局松山分局報告臺灣
    臺北地方法院檢察署檢察官偵查起訴，丙○○於準備程序進
    行中，就被訴事實為有罪之陳述後，經本院合議庭裁定改由
    受命法官獨任進行簡式審判程序。
    理  由
一、前揭事實，業據被告丙○○迭於本院準備程序中及審理時坦
    承不諱（見本院卷(二)第一五六頁至第一六０頁），並經告訴
    人中華開發銀行之代理人甲○○指訴歷歷，核與證人己○○
    、戊○○、丁○○於偵查中檢察官訊問時到庭具結之證述相
    符（見臺灣臺北地方法院檢察署《下稱臺北地檢署》九十六
    年度偵續字第六四六號第五二頁至第五四頁、第七０頁至第
    七一頁、第九三頁至第九四頁、第九七頁至第九八頁），復
    有九十四年十二月九日中華開發銀行授信審查報告、九十四
    年十二月十二日中華開發銀行調查研究處徵信暨市場調查報
    告、九十四年十二月二十六日中華開發銀行授信合約書、九
    十四年十二月二十九日中華開發銀行匯出匯款申請書、中華
    開發銀行九十四年十二月十五日銀管處授信核決表、竑豫公
    司九十四年十一月三十日股東名簿（見臺北地檢署九十五年
    度偵字第二一三五二號卷(二)第九三頁至第一二０頁、九十五
    年度他字第三０六六號卷第三一頁至第四一頁、九十五年度
    偵字第二一三五二號卷(一)第一六四頁至第一六五頁）在卷可
    佐，再衡諸九十四年十二月九日中華開發銀行授信審查報告
    內即載有志合公司為竑豫公司之主要股東持股百分之十，核
    與上開不實之竑豫公司九十四年十一月三十日股東名簿相符
    ，顯見，上開不實股東名簿當係於九十四年十二月九日即已
    提供與中華開發銀行以行使，且觀諸該審查報告明載，中華
    開發銀行顯係將志合公司為竑豫公司主要銷貨客戶、是志合
    公司如持有竑豫公司百分之十股份，業務往來情況應可持續
    穩定列入授信審查之考量，有前開九十四年十二月九日中華
    開發銀行授信審查報告（見九十五年度偵字第二一三五二號
    卷(二)第九四頁、九十五頁、九十七頁）在卷可憑，足徵被告
    任意性自白核與事實相符，堪以採信。
二、查被告行為後，刑法業於九十四年二月二日修正公布，九十
    五年七月一日起施行。按行為後法律有變更者，適用行為時
    之法律，但行為後之法律有利於行為人者，適用最有利於行
    為人之法律，刑法第二條第一項定有明文。茲本條係規範行
    為後法律變更所生新舊法律比較適用之準據法，本身尚無新
    舊法比較之問題，於新法施行後，應一律適用新法第二條第
    一項之規定，為「從舊從輕」之比較。而本次法律變更，比
    較時應就罪刑有關之共犯、未遂犯、想像競合犯、牽連犯、
    連續犯、結合犯，以及累犯加重、自首減輕暨其他法定加減
    原因（如身分加減）與加減例等一切情形，綜其全部罪刑之
    結果而為比較（最高法院九十五年五月二十三日九十五年度
    第八次刑事庭會議決議參照）。茲就本件適用刑法法條新舊
    法比較之情形分論如下：
 (一) 刑法第三百三十九條第一項詐欺取財罪及刑法第二百十五條
    業務登載不實罪之規定雖未修正，惟其法定刑除有期徒刑外
    ，尚有罰金刑，而修正後之刑法第三十三條第五款既已將罰
    金刑之最低額由銀元一元即新臺幣三元，提高為新臺幣一千
    元，比較新、舊法結果，自以被告行為時即修正前之刑法第
    三十三條第五款規定較有利於被告。
 (二) 修正前刑法第二十八條規定：「二人以上共同實施犯罪之行
    為者，皆為正犯」，修正後刑法第二十八條則規定：「二人
    以上共同實行犯罪之行為者，皆為正犯」，其中「實施」一
    語，涵蓋陰謀、預備、著手及實行之概念在內，其範圍較廣
    ；而「實行」則著重於直接從事構成犯罪事實之行為，其範
    圍較狹，是修正後刑法共同正犯之範圍已有限縮。共同正犯
    之範圍既因此而有變動，自屬犯罪後法律有變更，而非僅屬
    純文字修正（最高法院九十六年度臺上字第九三四號判決參
    照），於本案被告之犯罪行為，依新舊法，均成立共同正犯
    ，適用新法並無較有利於被告。
 (三) 刑法第五十五條關於牽連犯之規定業經刪除，則被告所犯各
    罪，應予分論併罰。比較新、舊法結果，以被告行為時之法
    律即修正前刑法第五十五條牽連犯之規定，較有利於被告。
 (四) 綜上法律修正前、後之比較，揆諸前揭最高法院決議及刑法
    第二條第一項所定之「從舊從輕」原則，適用修正前之法律
    ，對被告較為有利，自應適用修正前之刑法相關規定。
三、按，刑法第二百十條之偽造私文書罪，係以無製作權之人假
    冒他人名義製作文書為要件，如以自己名義作成之文書，縱
    令內容不實，除合於業務登載不實之要件，得論以刑法第二
    百十五條之罪名外，尚難論以偽造私文書罪。又按公司應備
    置股東名簿，記載各股東出資額等事項，公司法第一百零三
    條、第二百十條等均有明文，是公司負責人就製作該股東名
    簿之業務上文書，自屬從事該業務之人，如有內容登載不實
    ，自應成立刑法第二百十五條業務上登載不實之罪名，是核
    被告丙○○所為，係犯刑法第二百十六條、第二百十五條之
    行使業務上登載不實文書罪及同法第三百三十九條第一項之
    詐欺取財罪。其以明知不實之事項登載於業務上作成之文書
    之低度行為，應為行使之高度行為所吸收，不另論罪。而起
    訴書認應依刑法第二百十六條、第二百十條行使偽造私文書
    罪處斷，稍有未恰，惟起訴事實相同，爰依法變更起訴法條
    ，併此指明。被告丙○○與同案被告乙○○有犯意聯絡及行
    為分擔，應論以共同正犯，而渠等利用不知情之竑豫公司行
    政人員製作上開不實之股東名簿，為間接正犯。又被告丙○
    ○所犯共同行使業務登載不實文書與共同詐欺取財二罪間，
    有方法結果之牽連關係，為牽連犯，應依修正前刑法第五十
    五條之規定，從一重之共同詐欺取財罪處斷。爰審酌被告素
    行尚可，本件因一時貪慾失慮，致罹刑典，所為詐取貸款，
    所詐得款項甚鉅，應予非難，惟念諸其於犯後尚知坦認犯行
    ，且終與告訴人達成和解，並已見悔意，犯後態度尚佳，兼
    衡其犯罪目的、手段、智識程度暨告訴人所核貸之三千萬元
    ，業已抵充六百萬元，實際損失金額為二千四百萬元等一切
    情狀，量處如主文所示之刑。又本件被告犯罪時間雖係於九
    十六年四月二十四日之前，然被告上開經宣告之刑已逾有期
    徒刑一年六月，依依中華民國九十六年罪犯減刑條例第三條
    第一項第十五款之規定，自不得減刑，附此敘明
四、另按犯罪在刑法前開修正施行前，而於施行後裁判，則其緩
    刑之宣告，應適用修正施行後（即新法）第七十四條之規定
    （最高法院九十五年五月二十三日九十五年度第八次刑事庭
    會議決議可資參照）。被告前未曾因故意犯罪而受有期徒刑
    以上刑之宣告，有臺灣高等法院被告前案紀錄表（見本院卷
    (二)第六頁至第九頁）在卷可參，本件因一時貪慾失慮，致罹
    刑典，然衡諸被告業與告訴人以二百五十萬元達成和解，並
    表示願於本院判決前先給付一百五十萬元，其餘款項於每月
    十五日前，每月賠償十萬元與告訴人，有本院九十八年九月
    十四日準備程序筆錄乙份（見本院卷(二)第一五六頁至第一五
    七頁）在卷可憑，信被告經此偵、審程序及科刑判決後，應
    知所警惕而無再犯之虞，本院因認前開之刑以暫不執行為當
    ，爰依刑法第七十四條第一項第一款規定宣告緩刑四年，以
    啟自新。又本院為使告訴人獲得更充足之保障，並督促被告
    履行債務，以確保被告緩刑之宣告能收具體之成效，爰依刑
    法第七十四條第二項第三款規定，依被告與告訴人之和解金
    額，命被告向告訴人支付損害賠償二百五十萬元，惟考量被
    告目前經濟能力有限，無法一次支付上開金額，爰命被告應
    於九十八年十月五日給付告訴人一百五十萬元，並自九十八
    年十一月十五日起，以每月為一期，於每月十五日前，按月
    支付告訴人十萬元，直至清償完畢為止，如有一期不給付，
    視為全部到期（給付方式詳如附表一所示），以觀後效。倘
    被告未遵循本院所諭知如主文所示緩刑期間之負擔，情節重
    大者，檢察官得依刑事訴訟法第四百七十六條、刑法第七十
    五條之一第一項第四款之規定，聲請撤銷本件緩刑之宣告，
    併予敘明。
五、至前揭登載不實之竑豫公司九十四年十一月三十日股東名簿
    雖係供被告犯本件上開詐欺取財罪所用之物，然業經交付與
    中華開發銀行以行使，核非被告丙○○或同案被告乙○○所
    有之物，爰不予宣告沒收，併此敘明。
據上論斷，應依刑事訴訟法第二百八十四條之一、第二百七十三
條之一第一項、第二百九十九條第一項前段、第三百條，刑法第
二條第一項前段、第二十八條、第二百十六條、第二百十五條、
第三百三十九條第一項、第七十四條第一項第一款、第二項第三
款，修正前刑法第五十五條後段，刑法施行法第一條之一，判決
如主文。
本案經檢察官申心蓓到庭執行職務。
中    華    民    國    98    年    10    月    5     日
                  刑事第五庭    法  官  鄭昱仁
以上正本證明與原本無異。
如不服本判決應於收受送達後10日內向本院提出上訴書狀，並應
敘述具體理由；其未敘述上訴理由者，應於上訴期間屆滿後20日
內向本院補提理由書（均須按他造當事人之人數附繕本）「切勿
逕送上級法院」。告訴人或被害人如對於本判決不服者，應具備
理由請求檢察官上訴，其上訴期間之計算係以檢察官收受判決正
本之日期為準。
                                書記官  宋德華
中    華    民    國    98    年    10    月     5    日
附錄本案論罪科刑法條
中華民國刑法第216條
（行使偽造變造或登載不實之文書罪）
行使第 210 條至第 215 條之文書者，依偽造、變造文書或登載
不實事項或使登載不實事項之規定處斷。
中華民國刑法第215條
（業務上文書登載不實罪）
從事業務之人，明知為不實之事項，而登載於其業務上作成之文書，足以
生損害於公眾或他人者，處三年以下有期徒刑、拘役或五百元以下罰金。
中華民國刑法第339條
（普通詐欺罪）
意圖為自己或第三人不法之所有，以詐術使人將本人或第三人之
物交付者，處5年以下有期徒刑、拘役或科或併科1千元以下罰金
。
以前項方法得財產上不法之利益或使第三人得之者，亦同。
附表一：丙○○應給付中華開發工業銀行股份有限公司新臺幣二
        百五十萬元，給付方式，於九十八年十月五日給付中華
        開發工業銀行股份有限公司新臺幣一百五十萬元，並自
        九十八年十一月十五日起，以每月為一期，於每月十五
        日按月支付中華開發工業銀行股份有限公司人新臺幣十
        萬元，上開款項均匯入戶名中華開發工業銀行，帳號0
        0000000000000號帳戶內（解款行：中華
        開發工業銀行企業金融部，代號0000000號）直
        至清償完畢為止，如有一期未履行，視為全部到期。


司法院資訊處製作；財團法人民間司法改革基金會備份。
